ACORDAO-COMPLETO-2584441

ACÓRDÃO 3300/2023 ATA 13/2023 - SEGUNDA CÂMARA

VISTO, relatado e discutido este processo de tomada de contas especial instaurada pela Secretaria Especial do Desenvolvimento Social, em desfavor de Zairo Jacques Pinto Loureiro, em razão de não comprovação da regular aplicação dos recursos repassados pela União realizadas por meio do Convênio 194/2005, e que tinha por objeto o apoio a implantação do programa compra direta local da agricultura familiar no Município de Canavieiras/BA;
ACORDAM os ministros do Tribunal de Contas da União, reunidos em sessão da 2ª Câmara, ante as razões expostas pelo relator em:
9.1. arquivar o presente processo, com fundamento no art. 11 da Resolução-TCU 344/2022;
9.2. notificar desta deliberação os interessados no processo.

TOMADA DE CONTAS ESPECIAL. TCE instaurada pelo(a) Secretaria Especial do Desenvolvimento Social em razão de Não comprovação da regular aplicação dos recursos repassados pela União, Convênio 550008200500194, firmado com o/a MINISTERIO DA CIDADANIA, Siafi/Siconv 543652, função ASSISTENCIA SOCIAL, que teve como objeto OBJETO: APOIO A IMPLANTACAO DO PROGRAMA COMPRADIRETA LOCAL DA AGRICULTURA FAMILIAR NO MUNICIPIO DE CANAVIEIRAS/BA. (nº da TCE no sistema: 847/2021).

Segunda Câmara

Secretaria Especial do Desenvolvimento Social (extinto).

3. Interessados/Responsáveis:
3.1. Responsável: Zairo Jacques Pinto Loureiro (XXX.416.755-XX).

13.1. Ministros presentes: Augusto Nardes (na Presidência), Aroldo Cedraz (Relator) e Vital do Rêgo.
13.2. Ministro-Substituto convocado: Marcos Bemquerer Costa.

AROLDO CEDRAZ

Adoto, como Relatório, e transcrevo a seguir a instrução de peça 158 elaborada pela Unidade de Auditoria Especializada em Tomada de Contas Especial (AudTCE) , que contou com a anuência do corpo diretivo da referida unidade técnica (peças 159 e 160) e do Ministério Público junto ao TCU (peça 161) :
INTRODUÇÃO
Cuidam os autos de tomada de contas especial instaurada pelo (a) Secretaria Especial do Desenvolvimento Social, em desfavor de Zairo Jacques Pinto Loureiro, em razão de não comprovação da regular aplicação dos recursos repassados pela União realizadas por meio do Convênio 194/2005 (Siafi 543652; peça 10) , e que tinha por objeto o "apoio a implantação do programa compra direta local da agricultura familiar no Município de Canavieiras/BA".
HISTÓRICO
Em 15/3/2021, com fundamento na IN/TCU 71/2012, alterada pela IN/TCU 76/2016, e DN/TCU 155/2016, o dirigente da instituição Secretaria Especial do Desenvolvimento Social autorizou a instauração da tomada de contas especial (peça 1) . O processo foi registrado no sistema e-TCE com o número 847/2021.
O Convênio de registro Siafi 543652 foi firmado no valor de R$ 176.843,00, sendo R$ 168.000,00 à conta do concedente e R$ 8.843,00 referentes à contrapartida do convenente. Teve vigência de 6/1/2006 a 1/12/2007, com prazo para apresentação da prestação de contas em 29/2/2008. Os repasses efetivos da União totalizaram R$ 168.000,00 (peça 12) .
A prestação de contas e complementações enviadas foram analisadas por meio dos documentos constantes nas peças 8, 18, 20, 27, 28, 107 e 111.
O fundamento para a instauração da Tomada de Contas Especial, conforme consignado na matriz de responsabilização elaborada pelo tomador de contas, foi a constatação da seguinte irregularidade: 
Inexecução total do objeto do convênio descrito como "OBJETO: APOIO A IMPLANTACAO DO PROGRAMA COMPRADIRETA LOCAL DA AGRICULTURA FAMILIAR NO MUNICIPIO DE CANAVIEIRAS/BA.".
Os responsáveis arrolados na fase interna foram devidamente comunicados e, diante da ausência de justificativas suficientes para elidir a irregularidade e da não devolução dos recursos, instaurou-se a tomada de contas especial.
No relatório (peça 126) , o tomador de contas concluiu que o prejuízo importaria no valor original de R$ 66.183,03, imputando-se a responsabilidade a Zairo Jacques Pinto Loureiro, Prefeito Municipal , no período de 1/1/2005 a 31/12/2008 e 1/1/2009 a 31/12/2012, na condição de gestor dos recursos e Prefeitura Municipal de Canavieiras - BA, na condição de contratado. 
Em 18/5/2021, a Controladoria-Geral da União emitiu o relatório de auditoria (peça 129) , em concordância com o relatório do tomador de contas. O certificado de auditoria e o parecer do dirigente do órgão de controle interno concluíram pela irregularidade das presentes contas (peças 130 e 131) .
Em 9/6/2021, o ministro responsável pela área atestou haver tomado conhecimento das conclusões contidas no relatório e certificado de auditoria, bem como do parecer conclusivo do dirigente do órgão de controle interno, manifestando-se pela irregularidade das contas, e determinou o encaminhamento do processo ao Tribunal de Contas da União (peça 132) .
Na instrução inicial (peça 136) , analisando-se os documentos nos autos, concluiu-se pela necessidade de realização de citação para a seguinte irregularidade: 
Irregularidade 1: não comprovação da execução física do objeto em função da não  apresentação de documentos, ou apresentar com deficiência, de prestação de contas do Convênio 194/2005 - Siafi 543652 (peça 10) .
Evidências da irregularidade: documentos técnicos presentes nas peças 27, 107, 111, 116, 117 e 118.
Normas infringidas: com fundamento legal previsto na alínea "a" Inciso II do artigo 38 da Instrução Normativa 01/97, cláusulas primeira, segunda, item 2.2, subitem 2.2.7, e décima do Convênio 194/2005 - Siafi 543652 (peça 10) . 
	Débitos relacionados ao responsável Zairo Jacques Pinto Loureiro:
	Data de ocorrência
	Valor histórico (R$) 
	Identificador

	9/1/2006
	168.000,00
	D1

	4/1/2008
	101.816,97
	C1

Cofre credor: Tesouro Nacional.
Responsável: Zairo Jacques Pinto Loureiro.
Conduta: na parcela D1 - não comprovar a execução física do objeto por meio de documentos de prestação de contas do Convênio 194/2005 - Siafi 543652 (peça 10) .
Nexo de causalidade: a não apresentação de documentos de prestação de contas impediu o concedente de aferir a execução física do Convênio 194/2005, resultando, portanto, na presunção de dano ao erário.
Culpabilidade: é razoável supor que o responsável tinha consciência da ilicitude de sua conduta; era exigível conduta diversa da praticada, qual seja, desincumbir-se do seu dever por meio da apresentação dos documentos de prestação de contas comprovando a execução física do Convênio 194/2005. 
Encaminhamento: citação.
Apesar de o tomador de contas haver incluído Prefeitura Municipal de Canavieiras - BA como responsável neste processo, após análise realizada sobre a documentação acostada aos autos, conclui-se que sua responsabilidade deve ser excluída, uma vez que não há evidências de que tenha tido participação na irregularidade aqui verificada.
Em cumprimento ao pronunciamento da unidade (peça 138) , foi efetuada citação do responsável, nos moldes adiante:
 Zairo Jacques Pinto Loureiro - promovida a citação do responsável, conforme delineado adiante:
	Comunicação: Ofício 35357/2022 - Seproc (peça 144) 
Data da Expedição: 2/8/2022
Data da Ciência: 23/8/2022 (peça 153) 
Observação: Ofício enviado para o endereço do responsável, conforme pesquisa na base de dados no sistema da Receita Federal, custodiada pelo TCU (peça 141) .
Fim do prazo para a defesa: 7/9/2022
	
	Comunicação: Ofício 35359/2022 - Seproc (peça 143) 
Data da Expedição: 2/8/2022
Data da Ciência: 23/8/2022 (peças 143 e 154) 
Observação: Ofício enviado para o endereço do responsável, conforme pesquisa na base de dados no sistema do TSE, custodiada pelo TCU (peça 141) .
Fim do prazo para a defesa: 7/9/2022
	
	Comunicação: Ofício 35360/2022 - Seproc (peça 142) 
Data da Expedição: 2/8/2022
Data da Ciência: 8/8/2022 (peça 145) 
Observação: Ofício enviado para o endereço do responsável, conforme pesquisa na base de dados no sistema do Renach, custodiada pelo TCU (peça 141) .
Fim do prazo para a defesa: 23/8/2022
	
Conforme Despacho de Conclusão das Comunicações Processuais (peça 157) , as providências inerentes às comunicações processuais foram concluídas. 
Transcorrido o prazo regimental, o responsável Zairo Jacques Pinto Loureiro apresentou defesa, que será analisada na seção Exame Técnico.
ANÁLISE DOS PRESSUPOSTOS DE PROCEDIBILIDADE DA IN/TCU 71/2012
Avaliação da Ocorrência de Prescrição
Em relação à prescrição, o Supremo Tribunal Federal - STF, no Recurso Extraordinário - RE 636.886, fixou a tese, com repercussão geral reconhecida, de que "é prescritível a pretensão de ressarcimento ao erário fundada em decisão de Tribunal de Contas" (Tema 899) . Posteriormente, o próprio TCU regulamentou o assunto por meio da Resolução TCU 344, de 11/10/2022, publicada em 21/10/2022, à luz do disposto na Lei 9.873/1999, estabelecendo que "prescrevem em cinco anos as pretensões punitiva e de ressarcimento" nos processos de controle externo, conforme o art. 2º, da referida norma.
Quanto ao termo inicial da contagem do prazo prescricional, o art. 4º prevê o seguinte:
Art. 4° O prazo de prescrição será contado:
I - da data em que as contas deveriam ter sido prestadas, no caso de omissão de prestação de contas;
II - da data da apresentação da prestação de contas ao órgão competente para a sua análise inicial;
III - do recebimento da denúncia ou da representação pelo Tribunal ou pelos órgãos de controle interno, quanto às apurações decorrentes de processos dessa natureza;
IV - da data do conhecimento da irregularidade ou do dano, quando constatados em fiscalização realizada pelo Tribunal, pelos órgãos de controle interno ou pelo próprio órgão ou entidade da Administração Pública onde ocorrer a irregularidade;
V - do dia em que tiver cessado a permanência ou a continuidade, no caso de irregularidade permanente ou continuada.
	No que se refere às causas de interrupção da prescrição, o art. 5º dispõe:
Art. 5º A prescrição se interrompe:
I - pela notificação, oitiva, citação ou audiência do responsável, inclusive por edital; 
II - por qualquer ato inequívoco de apuração do fato;
III - por qualquer ato inequívoco de tentativa de solução conciliatória; 
IV - pela decisão condenatória recorrível.
§ 1° A prescrição pode se interromper mais de uma vez por causas distintas ou por uma mesma causa desde que, por sua natureza, seja repetível no curso do processo.
§ 2° Interrompida a prescrição, começa a correr novo prazo a partir do ato interruptivo.
§ 3º Não interrompem a prescrição o pedido e concessão de vista dos autos, emissão de certidões, prestação de informações, juntada de procuração ou subestabelecimento e outros atos de instrução processual de mero seguimento do curso das apurações.
	Já a prescrição intercorrente é regulada no art. 8º:
Art. 8º Incide a prescrição intercorrente se o processo ficar paralisado por mais de três anos, pendente de julgamento ou despacho, sem prejuízo da responsabilidade funcional decorrente da paralisação, se for o caso. 
§ 1° A prescrição intercorrente interrompe-se por qualquer ato que evidencie o andamento regular do processo, excetuando-se pedido e concessão de vista dos autos, emissão de certidões, prestação de informações, juntada de procuração ou subestabelecimento e outros atos que não interfiram de modo relevante no curso das apurações.
§ 2° As causas suspensivas e interruptivas da prescrição principal também suspendem ou interrompem a prescrição intercorrente.
	Verificam-se, nos presentes autos, os seguintes eventos processuais interruptivos da prescrição principal, ocorridos tanto na fase interna, quanto na fase externa desta TCE:
	Fase interna:
	Evento
	Descrição do evento
	Data
	Localização (peça) 

	01
	A prestação de contas foi apresentada por meio dos Ofícios 005/2008, 357/2010 e Expediente.
	26/02/2008
	Peça 35 

	02
	Ofício 178/2008 - da Secretaria Nacional de Segurança Alimentar e Nutricional - solicitação de documentação complementar, com AR em 16/07/2008
	08/07/2008
	Peças 49 e 50

	03
	Ofício 456/2015 - da Secretaria Nacional de Segurança Alimentar e Nutricional - solicitação de documentação complementar 
	25/08/2015
	Peça 68

		Ofício 664/2015 - da Secretaria Nacional de Segurança Alimentar e Nutricional - solicitação de documentação complementar, com AR em 13/12/2015
	26/11/2015
	Peça 71

		Ofício 44/2016 - da Secretaria Nacional de Segurança Alimentar e Nutricional - solicitação de documentação complementar, com AR em 18/01/2016
	11/01/2016
	Peça 76

		Parecer Técnico 39/2016 - da Secretaria Nacional de Segurança Alimentar e Nutricional - análise da prestação de contas final.
	29/03/2016
	Peça 107

	04
	Nota Técnica 096/2016 - COPC/CGEOF/S ESAN/MDS emitida pela Coordenação de Prestação de Contas, informando acerca dos fatos constantes nos autos.
	08/12/2016
	peça 111

	05
	Ofício 1131 enviado a Zairo Jaques Pinto Loureiro, ex-prefeito municipal (Gestão 2005/2008 e 2009/2012) , solicitando a devolução dos recursos devido         à reprovação da prestação de contas do convênio.
	12/12/2016
	Peça 112

	06
	cópia do Ofício 1131, enviado a Antônio Almir Santana Melo, ex-prefeito municipal (Gestão 2013/2016) , solicitando a devolução dos recursos devido à reprovação da prestação de contas do convênio.
	12/12/2016
	Peça 113

	07
	Edital de Notificação 24/2018 de Zairo Jaques Pinto Loureiro.
	17/08/2018
	Peça 115

	08
	Parecer Financeiro Reprovação Total - TCE 1/2021 - S E/SGFT/DTEDS/CGPCDS-DES-II/MC, emitida pela Coordenação Geral de Prestação de Contas do Desenvolvimento Social.
	15/03/2021
	peça 116

	09
	Relatório do tomador de contas
	16/04/2021
	peça 126

	Fase externa:
	Evento
	Descrição do evento
	Data
	Localização (peça) 

	01
	Processo de TCE autuado no TCU
	11/06/2021
	-

	02
	Instrução de citação dos responsáveis
	29/06/2022
	Peça 136

	03
	Citação dos responsáveis autorizada
	04/07/2022
	peça 138

No caso concreto, o termo inicial da contagem do prazo da prescrição principal ocorreu em 26/02/2008, data da apresentação da prestação de contas ao órgão competente para a sua análise inicial (inciso II do art. 4º) . O termo inicial da contagem de prazo da prescrição intercorrente ocorreu na mesma data que se iniciou a contagem da prescrição principal.
Ao se analisar o termo inicial da contagem do prazo de prescrição, bem como a sequência de eventos processuais indicados no item 20 retro, os quais têm o condão de interromper a fluência do prazo prescricional, nos termos do art. 5º da Resolução TCU 344/2022, conclui-se que houve o transcurso do prazo de 5 (cinco) anos entre cada evento processual e o seguinte. 
Com efeito, verifica-se que depois da notificação datada de 08/07/2008 (peça 49) , o outro evento processual ocorreu apenas em 25/08/2015 com a expedição do Ofício 456/2015 - da Secretaria Nacional de Segurança Alimentar e Nutricional - solicitação de documentação complementar (peça 68) , em intervalo superior a 7 anos entre os referidos evento, tendo. Isso posto, levando-se em consideração o entendimento do STF, ocorreu a prescrição da pretensão sancionatória e ressarcitória a cargo do TCU em relação aos responsáveis identificados.
Forçosamente, levando-se em consideração a vigente regulamentação do Tribunal, e o critério adotado no item 21 desta instrução, os eventos processuais interruptivos da prescrição intercorrente, relacionados no item 20 retro, mostram que houve o transcurso do prazo de 3  (três) anos entre cada evento processual e o seguinte [fase interna], e consequentemente ocorreu a prescrição intercorrente cumulativamente com a prescrição principal.
Avaliação de Viabilidade do Exercício do Contraditório e Ampla Defesa
Verifica-se que não houve o transcurso de mais de dez anos desde o fato gerador sem que tenha havido a notificação do responsável pela autoridade administrativa federal competente (art. 6º, inciso II, c/c art. 19 da IN/TCU 71/2012, modificada pela IN/TCU 76/2016) , uma vez que o fato gerador da irregularidade sancionada ocorreu em 26/02/2008 [data da apresentação de contas final, peça 35], e o responsável foi notificado sobre a irregularidade pela autoridade administrativa competente conforme segue:
Zairo Jacques Pinto Loureiro, por meio do ofício acostado à peça 49, recebido em 16/7/2008, conforme AR (peça 50) .
Valor de Constituição da TCE 	
	Verifica-se, ainda, que o valor atualizado do débito apurado (sem juros) em 1/1/2017 é de R$ 138.440,17, portanto superior ao limite mínimo de R$ 100.000,00, na forma estabelecida conforme os arts. 6º, inciso I, e 19 da IN/TCU 71/2012, modificada pela IN/TCU 76/2016. 
OUTROS PROCESSOS/DÉBITOS NOS SISTEMAS DO TCU COM OS MESMOS RESPONSÁVEIS
	Informa-se que foram encontrados processos no Tribunal com o mesmo responsável:
	Responsável
	Processo

	Zairo Jacques Pinto Loureiro
	Processo 015.501/2005-2 [TCE, encerrado, "TCE CONTRA O SENHOR BOAVENTURA VIDAL CAVALCANTE - MOTIVO: NÃO COMPROVAÇÃO DA APLICAÇÃO DOS RECURSOS DO CONV. N° RECOMEÇO/2002 - FNDE/ME (PROCESSO ORIGINAL N° 23034.003303/2003-43 ) "]
Processo 022.093/2008-1 [TCE, encerrado, "TCE CONTRA O SENHOR BOAVENTURA VIDAL CAVALCANTE - MOTIVO: NÃO COMPROVAÇÃO DA APLICAÇÃO DOS RECURSOS DO CONV. N° 840323/2003 - FNDE/ME (PROCESSO ORIGINAL N° 23034.001781/2007-42 ) "]
Processo 023.024/2009-7 [CBEX, encerrado, "COBRANÇA EXECUTIVA DE DÉBITO ORIGINÁRIA DO (S) AC (S) AC-4.258-28/2009-2C    , REFERENTE AO TC Processo 015.501/2005-2"]
Processo 023.026/2009-1 [CBEX, encerrado, "COBRANÇA EXECUTIVA DE MULTA ORIGINÁRIA DO (S) AC (S) AC-4.258-28/2009-2C    , REFERENTE AO TC Processo 015.501/2005-2"]
Processo 013.739/2012-3 [REPR, encerrado, "OFICIO Nº1122/2012 - IPL 0433/2008-4 - DPF/ILS/BA, SUPOSTA IRREGULARIDADES NA APLICAÇÃO DE RECURSOS FEDERAIS, REPASSADA PELO SUS AO MUNCIIPIO DE CANAVIEIRAS/BA, PARA O PROGRAMA DE SAÚDE DA FAMÍLIA "]
Processo 004.817/2015-0 [CBEX, encerrado, "Cobrança Executiva de débito originária do (s) AC (s) AC-7.056-36/2013-1C, referente ao TC Processo 006.947/2013-1"]
Processo 004.821/2015-7 [CBEX, encerrado, "Cobrança Executiva de multa originária do (s) AC (s) AC-7.056-36/2013-1C, referente ao TC Processo 006.947/2013-1"]
Processo 006.947/2013-1 [TCE, encerrado, "TCE contra o Senhor Zairo Jacques Pinto Lourencio, Boaventura Vidal Cavacante, Terezinha Niella Rosa Costa e Celia da Mata Lima - Motivo: Irregularidades na aplicação da ug 257001/00001 - fns/ms (Processo original n° 25000.119427/2011-72 ) "]
Processo 022.840/2018-4 [TCE, encerrado, "TCE instaurada pelo (a) Fundação Nacional de Saúde em razão de Omissão no dever de prestar contas, Outros instrumentos de transferências discricionárias TC/PAC 0105/08, firmado com o/a FUNDACAO NACIONAL DE SAUDE, Siafi/Siconv 644028, função SAUDE, que teve como objeto MELHORIAS SANITARIAS DOMICILIARES PARA ATENDER O MUNICIPIO DE CANAVIEIRAS/BA, NO PROGRAMA DE ACELERACAO DO CRESCIMENTO-PAC-2008. (nº da TCE no sistema: 496/2017) "]
Processo 029.650/2017-8 [TCE, encerrado, "TCE instaurada pela Secretaria Nacional de Segurança Pública / Ministério da Justiça e Segurança Pública, em razão da não consecução dos objetivos pactuados no Convênio nº 750835/2010, celebrado com a Prefeitura Municipal de Canavieiras/BA, "]
Processo 014.999/2021-8 [CBEX, encerrado, "Cobrança Executiva de multa originária do (s) AC (s) AC-4809-8/2021-1C , referente ao TC Processo 022.840/2018-4"]
Processo 014.998/2021-1 [CBEX, encerrado, "Cobrança Executiva de débito originária do (s) AC (s) AC-4809-8/2021-1C , referente ao TC Processo 022.840/2018-4"]
Processo 007.774/2022-2 [CBEX, encerrado, "Cobrança Executiva de débito/multa originária do (s) AC (s) AC-10736-27/2021-1C , referente ao TC Processo 029.650/2017-8"]
Processo 025.481/2021-5 [TCE, aberto, "TCE instaurada pelo (a) Superintendência Estadual da Funasa na Bahia em razão de Não comprovação da regular aplicação dos recursos repassados pela União, Convênio CV 0407/06, firmado com o/a FUNDACAO NACIONAL DE SAUDE, Siafi/Siconv 589793, função SAUDE, que teve como objeto MELHORIAS SANITARIAS DOMICILIARES. (nº da TCE no sistema: 347/2021) "]

	A tomada de contas especial está, assim, devidamente constituída e em condição de ser instruída.
EXAME TÉCNICO
Da defesa do responsável Zairo Jacques Pinto Loureiro
O responsável Zairo Jacques Pinto Loureiro apresentou defesa, que passa a ser analisada em seguida:
Argumentos (peça 149) :
Inicialmente, a defesa expõe exaustiva narrativa sobre a aplicação da nova lei de improbidade para, em seguida, alegar a prescrição intercorrente, visto que recebeu o ofício em "16 de julho de 2008", ou seja, quatorze anos após o início da prestação de contas, o que inviabiliza a apresentação de qualquer documento novo, sendo o caso de declaração da prescrição intercorrente, já que passaram-se mais de cinco anos de tramite processual para que fosse feita análise das contas prestadas. Desse modo, requer seja reconhecida a prescrição determinando-se o arquivamento dos autos.
No mérito, alega a inocorrência do dano, pois já foi apresentada toda a documentação complementar a prestação de contas final, como também a comprovação da devolução do saldo devidamente corrigido.
Segundo a defesa, qualquer prejuízo deve ser imputado à atual gestão e não à anterior, já que, até o fim da gestão, os documentos foram apresentados. Destarte, não procede à alegação de não execução total do objeto pactuado, porque o ex-gestor apresentou a documentação complementar solicitada para a Secretaria Especial do Desenvolvimento Social e realizou a devolução do saldo devidamente corrigido.
Análise dos argumentos: 
O fundamento para a instauração da Tomada de Contas Especial, conforme consignado na matriz de responsabilização elaborada pelo tomador de contas, foi a inexecução total do objeto do Convênio 194/2005, que consistia no apoio à implantação do programa compra direta local da agricultura familiar no Município de Canavieiras/BA.
Devidamente citado, o responsável apresentou alegações de defesa, resumida nos itens precedentes, cabendo destaque para o argumento da prescrição intercorrente visto que, segundo a defesa, sua citação ocorreu quatorze anos após o início da prestação de contas, o que inviabiliza a apresentação de documentos novos e, consequentemente, o exercício do contraditório e da ampla defesa.
Conforme análise procedida na Seção "análise dos pressupostos de procedibilidade da IN/TCU 71/2012", Subseção "Avaliação da Ocorrência de Prescrição", ao se analisar o termo inicial da contagem do prazo de prescrição, bem como a sequência de eventos processuais indicados no item 20 retro, os quais têm o condão de interromper a fluência do prazo prescricional, nos termos do art. 5º da Resolução TCU 344/2022, conclui-se que houve o transcurso do prazo de 5 (cinco) anos entre cada evento processual e o seguinte.
De fato, depois da notificação da Secretaria Nacional de Segurança Alimentar e Nutricional, datada de 08/07/2008 (peça 49) , o outro evento processual ocorreu apenas em 25/08/2015 com a expedição do Ofício 456/2015 da mesma Secretaria solicitando documentos complementares (peça 68) , constatando-se o intervalo superior a 7 anos entre os referidos eventos. Isso posto, levando-se em consideração o entendimento do STF, ocorreu a prescrição da pretensão sancionatória e ressarcitória a cargo do TCU em relação aos responsáveis identificados.
Dessa forma, e considerando-se tratar de matéria de ordem pública, deve-se, a nosso ver, ser reconhecida de pronto, sem exame do mérito, a prescrição principal, com o consequente arquivamento deste processo, ante o disposto nos arts. 1º e 11 da Resolução/TCU 344/2022.
CONCLUSÃO
A partir dos elementos constantes nos autos e do exame das ocorrências descritas na seção "Exame Técnico", foi possível concluir que ocorreu a prescrição das pretensões punitiva e ressarcitória a cargo do TCU, de modo que propomos o arquivamento dos autos, com fundamento dos arts. 1º e 11 da Resolução TCU 344, de 11/10/2022, do art. 1º da Lei 9.873/99 e do art. 169, III, do RI/TCU, reconhecendo a ocorrência da prescrição da pretensão punitiva e de ressarcimento.
PROPOSTA DE ENCAMINHAMENTO
Diante do exposto, submetemos os autos à consideração superior, propondo ao Tribunal:
	a) reconhecer a prescrição das pretensões punitiva e ressarcitória e, em razão disso, arquivar o presente processo, nos termos dos arts. 1º e 11 da Resolução TCU 344, de 11/10/2022, do art. 1º da Lei 9.873/99 e do art. 169, III, do RI/TCU;
	b) informar aos responsáveis que a presente deliberação, acompanhada do Relatório e do Voto que a fundamenta, está disponível para a consulta no endereço www.tcu.gov.br/acordaos, além de esclarecer que, caso requerido, o TCU poderá fornecer sem custos as correspondentes cópias, de forma impressa.
É o Relatório.

Érica Melissa Tanajura Pinto da Rocha (OAB-BA 18.750), representando Zairo Jacques Pinto Loureiro.

Procurador Rodrigo Medeiros de Lima.

TOMADA DE CONTAS ESPECIAL. NÃO COMPROVAÇÃO DA REGULAR APLICAÇÃO DOS RECURSOS. PROGRAMA COMPRA DIRETA LOCAL DA AGRICULTURA FAMILIAR. PRESCRIÇÃO DAS PRETENSÕES PUNITIVA E RESSARCITÓRIA NA FASE INTERNA DA TCE. ARQUIVAMENTO.

TOMADA DE CONTAS ESPECIAL (TCE)

Unidade de Auditoria Especializada em Tomada de Contas Especial (AudTCE).

Em exame, tomada de contas especial instaurada pela Secretaria Especial do Desenvolvimento Social em desfavor de Zairo Jacques Pinto Loureiro, em razão de não comprovação da regular aplicação dos recursos repassados pela União por meio do Convênio 194/2005, que tinha por objeto o apoio a implantação do programa compra direta local da agricultura familiar no Município de Canavieiras/BA.
No âmbito deste Tribunal, devidamente citado, o responsável apresentou sua defesa, que se encontra acostada à peça 149. Ao final da instrução de peça 158, com base nas informações contidas nos autos, a unidade técnica propôs a ocorrência da prescrição das pretensões punitiva e ressarcitória desta Corte de Contas.
O Ministério Público junto ao TCU, nas lavras do Procurador Rodrigo de Medeiros de Lima, anuiu com proposta de encaminhamento formulada pela unidade técnica.
Feito esse breve histórico, passo ao exame de mérito deste processo.
Transcrevo trecho da instrução da unidade técnica (peça 158) que analisou, tanto na fase interna quanto na fase externa, as datas dos atos de apuração da irregularidade na presente TCE:
23.	 Com efeito, verifica-se que depois da notificação datada de 08/07/2008 (peça 49) , o outro evento processual ocorreu apenas em 25/08/2015 com a expedição do Ofício 456/2015 - da Secretaria Nacional de Segurança Alimentar e Nutricional - solicitação de documentação complementar (peça 68) , em intervalo superior a 7 anos entre os referidos eventos, tendo. Isso posto, levando-se em consideração o entendimento do STF, ocorreu a prescrição da pretensão sancionatória e ressarcitória a cargo do TCU em relação aos responsáveis identificados.
24.	 Forçosamente, levando-se em consideração a vigente regulamentação do Tribunal, e o critério adotado no item 21 desta instrução, os eventos processuais interruptivos da prescrição intercorrente, relacionados no item 20 retro, mostram que houve o transcurso do prazo de 3 (três) anos entre cada evento processual e o seguinte [fase interna], e consequentemente ocorreu a prescrição intercorrente cumulativamente com a prescrição principal.  (grifo meu) 
Como é possível observar, na fase interna da TCE ocorreu um interregno maior que 3 anos entre um ato inequívoco de apuração - datado de 08/07/2008 - e o próximo evento de impulso processual realizado por meio do Ofício 456/2015 da Secretaria Nacional de Segurança Alimentar e Nutricional.
Diante do exposto, reconheço, em linha com a unidade técnica e com o Parquet especializado, a ocorrência da prescrição das pretensões punitiva e ressarcitória do TCU e, com fundamento no art. 11 da Resolução-TCU 344/2022, proponho o arquivamento do processo.
	Dessa forma, VOTO pela adoção da minuta de acórdão que trago à consideração deste Colegiado.
TCU, Sala das Sessões, em 9 de maio de 2023.
AROLDO CEDRAZ
Relator